【裁判字號】    97,消債更,1548
【裁判日期】    980505
【裁判案由】    聲請更生程序
【裁判全文】
臺灣高雄地方法院民事裁定          97年度消債更字第1548號
聲  請  人
即  債務人  甲○○
上列當事人因消費者債務清理事件聲請更生，本院裁定如下：
    主  文
聲請人即債務人甲○○自中華民國九十八年五月五日下午四時起
開始更生程序。
命司法事務官進行本件更生程序。
    理  由
一、聲請意旨略以：聲請人即債務人積欠臺灣新光商業銀行股份
    有限公司（下稱新光銀行）等債權人無擔保債務共計新臺幣
    （下同）2,582,107 元，而有不能清償債務情事。而消費者
    債務清理條例（下稱消債條例）頒布後，聲請人曾向最大債
    權銀行新光銀行申請前置協商，經新光銀行於民國97年7 月
    3 日以聲請人因失業無法負擔任何還款條件，而拒絕與聲請
    人協商，並發給前置協商不成立通知書。惟聲請人目前每月
    薪資收入為32,000元，每月可償還金額為3,000 元。又聲請
    人無擔保或無優先權之債務總額未逾1,200 萬元，復未經法
    院裁定開始清算程序或宣告破產，爰聲請准予更生等語。
二、按消債條例所稱消費者，指五年內未從事營業活動或從事小
    規模營業活動之自然人。前項小規模營業額平均每月20萬元
    以下者，消債條例第2 條第1 、2 項分別定有明文。次按債
    務人不能清償債務或有不能清償之虞，且無擔保或無優先權
    之債務總額未逾1,200 萬元者，於法院裁定開始清算程序或
    宣告破產前，得向法院聲請更生，消債條例第3 條、第42條
    第1 項亦有明文。查：聲請人主張其曾於93年6 月15日至94
    年間經營親親寶貝婦嬰用品社，而該用品社每月查定銷售額
    為67,273元，為聲請人自承在卷，且有財政部臺灣省南區國
    稅局同岡山稽徵所97年9 月18日南區國稅岡山三字第
    09700025161 號函1 紙在卷可稽（見本院卷第55頁），顯未
    逾營業額平均每月新臺幣20萬元之限制，是聲請人符合消債
    第2 條第1 、2 項從事小規模營業活動自然人之消費者規定
    ，合先敘明。
三、次按直系血親相互間互負扶養之義務；負扶養義務人有數人
    ，而其親等同一時，應各依其經濟能力，分擔義務。民法第
    1114條第1 款、第1115條第3 項分別定有明文。又按受扶養
    權利者，以不能維持生活而無謀生能力者為限；前項無謀生
    能力之限制，於直系血親尊親屬不適用之。因負擔扶養義務
    而不能維持自己生活者，免除其義務，但受扶養權利者為直
    系血親尊親屬或配偶時，減輕其義務，同法第1117條第1 項
    、第2 項、第1118條亦有明定。又聲請人主張其與配偶乙○
    ○○、2 名子女丙○○及丁○○之住所地，均在高雄縣燕巢
    鄉過鞍巷24號，每月須支出全家膳食費12,000元、醫療費用
    25,000元、教育費3,700 元、交通費1,000 元及健保費2,63
    6 元等情，固提出戶籍謄本、家族系統表、發票及繳款單（
    見本院卷第17至18頁、第31至第67頁）為佐。惟查：
  (一)聲請人除工作收入外，名下並無其他財產，目前任職於佳安
    鋼鐵公司，且其目前每月薪資收入為32,000元等情，為聲請
    人於前置協商收入切結書陳明在卷，復有產歸屬資料清單各
    1 份可按（見本院卷第10頁、第12頁）。又聲請人與其2 名
    子女丙○○（91年9 月出生）、丁○○（94年11月出生），
    均未成年，亦無任何財產及工作收入等情，有彼等之財產查
    詢清單、95及96年度綜稅所得資料查詢單各1 份在卷可佐（
    見本院卷第17至18頁、第49至54頁），堪認丙○○及丁○○
    有受聲請人扶養之必要。另聲請人每月必要之生活支出、扶
    養丙○○及丁○○之費用，並未提出全部憑證以資證明，無
    從審酌是否均屬必要之費用，此部份因消債條例之立法目的
    ，係為使不幸陷入經濟困境之人得以清理債務、重建生活，
    並在清理過程中能保有符合人性尊嚴之最低基本生活，而非
    維持債務人過去慣常之寬裕生活，是於評估履行原協商方案
    是否顯有重大困難時，並非由聲請人任意主張其基本生活費
    用之數額，否則將造成揮霍無度以致清償能力降低，反而易
    使更生程序無從進行，因此本院審酌聲請人及其2 名子女均
    居住在臺灣省高雄縣，認聲請人98年度每月必要之生活費用
    、扶養丙○○及丁○○之費用，均以內政部公告之98年度台
    灣省每人每月最低生活費9,660 元為計算，始屬合理。再參
    酌丙○○、丁○○之扶養義務人尚有乙○○○，則聲請人每
    月應負擔之扶養費在9,660 元（計算式：【9,660 元×2 人
    】÷2 人＝9,660 元）範圍內為合理，逾此則難認係必要費
    用。另依上開標準應認聲請人每月最低生活費亦為9,660 元
    ，可知聲請人每月最低之必要生活費用及扶養費用應為19,3
    20元（計算式：9,660 元＋9,660 元＝19,320元）。是以，
    聲請人目前每月平均收入僅32,000元，於扣除每月最低之必
    要生活費用及扶養費用19,320元後，每月僅餘12,680元所剩
    非多，縱全數用以清償聲請人前揭所負債務，完全清償所需
    之月份，高達203 個月，足認聲請人有不能清償債務情事，
    自符消債條例第3 條所定聲請更生之要件。
  (二)聲請人因積欠新光銀行等債權人無擔保債務共計2,582,107
    元，而於消債條例頒布後，向最大債權銀行新光銀行申請前
    置協商，經新光銀行於97年7 月3 日以聲請人因失業無法負
    擔任何還款條件，而拒絕與聲請人協商，並發給前置協商不
    成立通知書等情，並有債權人清冊、前置協商不成立通知書
    各1 份在卷可稽（見本院卷第7 至9 頁、第19頁）。惟按消
    債條例第151 條第1 項、第153 條規定，「債務人對於金融
    機構因消費借貸、自用住宅借款、信用卡或現金卡契約而負
    債務，在聲請更生或清算前，應提出債權人清冊，以書面向
    最大債權金融機構請求協商債務清償方案，並表明共同協商
    之意旨」、「自債務人提出協商請求之翌日起逾30日不開始
    協商，或自開始協商之翌日起逾90日協商不成立，債務人得
    逕向法院聲請更生或清算」，而前揭條文之立法理由謂，為
    使債務人得自主解決其債務，而設消債條例第151 條第1 項
    規定，又為免協商程序延滯影響債務人清理債務，故規定如
    債權人遲不開始協商或債務清償方案遲未能協商成立，應許
    債務人逕向法院聲請更生或清算，以儘速清理債務，早日重
    建經濟生活，爰設消債條例第153 條規定等語，足見消債條
    例之立法意旨係為兼顧債權人、債務人雙方之利益，對陷於
    經濟上困境之消費者，允其於消債條例施行後，得選擇以重
    建型之更生程序或清算型之清算程序清理其債務，藉以妥適
    調整債務人與債權人及其他利害關係人間之權利義務關係，
    保障債權人獲得公平受償，並謀求消費者經濟生活之重建復
    甦機會，故債務人於申請前置協商前之消費態樣如何，非屬
    判斷債務人得否進入更生程序之要件，僅債務人確處於經濟
    上困境，而有不能清償債務情事，即得允其經此更生程序清
    理債務。本件債權銀行既已拒絕與聲請人進行前置協商，揆
    諸前引規定，聲請人自得逕向法院聲請更生。
四、末按，「法院開始更生程序之裁定，應載明其年、月、日、
    時，並即時發生效力」、「法院裁定開始更生或清算程序後
    ，得命司法事務官進行更生或清算程序，必要時得選任律師
    、會計師或其他適當之自然人或法人一人為監督人或管理人
    」，消債條例第45條第1 項、第16條第1 項分別定有明文。
    查，聲請人積欠上開無擔保債務，未達1,200 萬元，而以聲
    請人收入非高之情況，顯不能完全清償債務，已如前述。此
    外，本件復查無聲請人有何消債條例第6 條第3 項、第8 條
    或第46條各款所定駁回更生聲請之事由存在，則本件更生聲
    請，即屬有據，應予准許，並依上開規定命司法事務官進行
    本件更生程式。
五、依消費者債務清理條例第11條第1 項、第45條第1 項、第16
    條第1 項，裁定如主文。
中    華    民    國    98    年    5     月    5     日
                  民事第五庭  法  官  李育信
上為正本係照原本作成。
本件不得抗告。
本裁定已於98年5月5日下午4時公告。
中    華    民    國    98    年    5     月    5     日
                              書記官  林玉珊


司法院資訊處製作；財團法人民間司法改革基金會備份。
